【裁判字號】    97,易,1055
【裁判日期】    980304
【裁判案由】    頂替罪
【裁判全文】
臺灣屏東地方法院刑事判決              97年度易字第1055號
公  訴  人  臺灣屏東地方法院檢察署檢察官
被      告  丙○○
上列被告因頂替罪案件，經檢察官提起公訴（97年度偵字第3065
號），本院判決如下：
    主  文
丙○○犯頂替罪，處有期徒刑陸月，如易科罰金，以新臺幣壹仟
元折算壹日。
    事  實
一、丙○○與甲○○係配偶，緣甲○○於民國96年5 月5 日20時
    50分許，駕駛車牌號碼J9 -0276號之自小貨車，搭載丙○○
    沿屏東縣里港鄉○○○道路由北往南方向行駛，途經屏東縣
    里港鄉台三線416 公里處台糖土庫加油站（距其住家約130
    公尺處，檢察官起訴書誤載為50公尺處），甲○○貿然迴轉
    逆向行駛至北向車道（檢察官起訴書誤載為南向車道），適
    有乙○○騎乘車號CM6-200 號之輕機車由南向北往旗山方向
    行至該處，雙方閃避不及，甲○○之自小貨車右前車頭與乙○○之機車車頭正面發生碰撞，乙○○因此人車倒地，並受
    有右側第2 、3 、4 肋骨閉鎖性骨折；右側顴骨、眼眶底、
    上顎骨、下顎骨閉鎖性骨折；左手遠端尺骨、橈骨閉鎖性骨
    折；右腳遠端脛骨、腓骨閉鎖性骨折；右側上眼瞼2 公分撕
    裂傷、右側下巴2.5 公分撕裂傷；右眼結膜下出血等傷害（
    甲○○所涉過失傷害部分，由臺灣屏東地方法院檢察署檢察
    官另為不起訴處分）。丙○○明知甲○○係駕車肇事致人受
    傷之人，然竟基於意圖使甲○○隱避上開犯行而頂替之單一
    犯意，先於同日21時19分許警員到達現場時，向處理事故之
    警員偽稱是自小貨車駕駛人云云，並接續於同日21時40分許
    在旗山醫院，接受警員詢問並製作交通事故談話紀錄表時，
    頂替甲○○駕車肇事，使有實質審查權之警員製作錯誤之交
    通事故談話紀錄表、道路交通事故調查報告表，以及屏東縣
    警察局交通隊里港小隊交通事故肇事人自首情形紀錄表，又
    接續於96年12月17日14時12分許（起訴書誤載為14時）、同
    年月31日15時51分許（起訴書誤載為50分許）及97年6 月12
    日16時26分許，在臺灣屏東地方法院檢察署偵查庭接受檢察
    事務官以及檢察官訊問時，先後向承辦警員及檢察事務官、
    檢察官虛偽承認係上開車禍事件之犯罪嫌疑人而為甲○○隱
    避頂替，足以生損害於警察及檢察機關對犯罪偵查之正確性
    。嗣經乙○○提起過失傷害告訴，主張丙○○非駕車肇事者
    ，而由臺灣屏東地方法院檢察署檢察官循線查悉上情。
二、案經乙○○訴由臺灣屏東地方法院檢察署檢察官偵查起訴。
    理  由
壹、程序部分
一、按「除前3 條之情形外，下列文書亦得為證據：一、除顯有
    不可信之情況外，公務員職務上製作之紀錄文書、證明文書
    。二、除顯有不可信之情況外，從事業務之人於業務上或通
    常業務過程所須製作之紀錄文書、證明文書。三、除前二款
    之情形外，其他於可信之特別情況下所製作之文書。」此刑
    事訴訟法第159 條之4 定有明文。經查，長庚紀念醫院出具
    之診斷證明書，係專業醫師所開具，長庚紀念醫院乃一具規
    模之醫院，有其規模，既係由專業醫師製作診斷書，應認係
    在可信之特別情況下所為，具有高度之信用性，依同法第15
    9 條之4 第3 款之規定，得作為證據。
二、又公務員依其職務所製作之紀錄文書及證明文書，除能證明
    有顯不可信之情況外，當然具有證據能力，而得作為認定犯
    罪之證據。查卷內所附之道路交通事故現場圖、道路交通事
    故調查報告表等，係公務員於審判外，本於其知覺、記憶，
    所表達之文書，其中有關本案車禍現場之相關車輛位置、倒
    地位置、現場道路之號誌與標線、當時路況、車損狀況所作
    之紀錄，係屬記錄警員基於其職務根據現場實況所製作之紀
    錄文書，因該等公務員有據實製作之義務，復無利害關係，
    而現場歷經相當時日，難以重建，實有尊重該等紀錄文書之
    必要性，且就該等紀錄，被告及其辯護人亦均曾未主張有任
    何刑事訴訟法第159 條之4 第1 款所定之顯不可信情況之例
    外條件存在，依刑事訴訟法159 條之4 第1 款之規定，該等
    文書有關上開事實紀錄部分，俱有證據能力，合先敘明。
三、按被告以外之人於審判外之言詞或書面陳述，除法律有規定
    者外，不得作為證據；又被告以外之人於審判外之陳述，雖
    不符前4 條之規定，而經當事人於審判程序同意作為證據，
    法院審酌該言詞陳述或書面陳述作成時之情況，認為適當者
    ，亦得為證據。當事人、代理人或辯護人於法院調查證據時
    ，知有第159 條第1 項不得為證據之情形，而未於言詞辯論
    終結前聲明異議者，視為有前項之同意，刑事訴訟法第159
    條第1 項、第159 條之5 分別定有明文。本件證人乙○○、
    甲○○、陳敏川、丁○○、鄭勝鴻於警偵訊中之證言、卷附
    之屏東縣警察局里港分局道路交通事故當事人登記聯單、屏
    東縣政府警察局里港分局96年11月7 日里警交字第09600125
    82號函、屏東縣警察局交通隊里港小隊交通事故當事人酒精
    測定紀錄表、屏東縣警察局交通隊里港小隊交通事故肇事人
    自首情形紀錄表、車號查詢重型機車車籍、車號查詢汽車車
    籍、證號查詢汽車駕駛人、屏東縣警察局舉發違反道路交通
    管理事件通知單、臺灣屏東地方法院檢察署公務電話紀錄、
    屏東縣里港鄉調解委員會調解筆錄、屏東縣政府警察局里港
    分局98年1 月17日里警交字第0980000569號函、車籍查詢-
    基本資料詳細畫面、為前開刑事訴訟法第159 條第1 項之傳
    聞證據，惟被告於本院言詞辯論終結前並未就其證據能力聲
    明異議，依前開刑事訴訟法第159 條之5 第2 項之規定，上
    開陳述亦有證據能力。
貳、實體部分
一、訊據被告矢口否認有何頂替罪之犯行，辯稱：當晚確實係伊
    駕駛本件自小貨車出門，而發生本件車禍，後來伊配偶甲○○係在家門前看到本件車禍才騎乘機車前來扶持傷患云云。
    經查：
(一)、當晚確係證人甲○○本人駕駛車牌號碼J9-0276 號之自小貨
    車而於上開時、地與告訴人乙○○發生車禍一情，業經證人
    乙○○於偵訊及本院審理中證述：我有看到是男的從駕駛座
    下來... 當時我人清醒，車上有兩個人，我確定是男的開的
    。... 我是看到男生駕駛該車輛，... 我有看到他是從駕駛
    座那邊的車門下來直接扶我。... 我是跌倒就有看到男子從
    駕駛座下來（見96年度他字第1635號卷第35頁、97年度偵字
    第3065號卷第17頁、本院卷第21至第22頁）等語明確。且當
    時證人乙○○雖因發生車禍而跌坐在地，然其意識仍相當清
    楚一情，亦據證人即台糖土庫加油站員工丁○○於偵訊及本
    院審理中證稱：當時那個受傷的人神智還算清醒、會講話（
    見96年度他字第1635號卷第50頁、本院卷第23頁）等語明確
    。又證人乙○○業與被告就本件車禍以新台幣9 萬元達成調
    解一情，亦有屏東縣里港鄉調解委員會調解筆錄1 份附卷可
    稽，衡情當無必要故意設詞誣陷被告之動機。綜上，足見證
    人乙○○所述當晚駕駛車牌號碼J9-0276 號之自小貨車之人
    確係證人甲○○之部分，應與真實相符。
(二)、再查，當晚在台糖土庫加油站前發生車禍碰撞後，證人即台
    糖土庫加油站員工丁○○一聽到聲音即刻跑出關心，當時其
    立即就看到現場證人甲○○上前攙扶被害人乙○○，而且現
    場除車牌號碼J9-0276 號之自小貨車以及被害人乙○○所騎
    乘之機車外，並無其他車輛停放一情，業據證人丁○○於本
    院審理中結證屬實（見本院卷第23至第24頁）。足見被告及
    證人甲○○所稱當晚係發生車禍後，甲○○因在家門前看到
    本件車禍才騎乘機車前來扶持傷患，證人甲○○所騎乘之機
    車則停放在如他字卷第25頁上方電線桿前處云云（見本院卷
    第53頁背面），不足可採。
(三)、另查，證人甲○○於本院審理中係證稱：「我太太說要去土
    庫買東西，她就開車出去，我在門口搬東西，看到加油站那
    邊車子有狀況，看到我家小貨車和壹台摩托車擦撞，摩托車
    倒下去距離小貨車一點距離，然後我就騎摩托車趕快過去看
    ．．．」（見本院卷第53頁、第53頁背面）；然查，證人甲○○居住地點距離台糖土庫加油站即車禍發生處，約有130
    公尺距離，此有照片1 紙附卷可證（見96年度他字第1635號
    卷第60頁），依此距離，被告豈有在家門處即能清楚「眼觀
    」台糖土庫加油站前自家小貨車和1 台摩托車擦撞，而摩托
    車倒下去距離小貨車一點距離等細節？
(四)、又查，被告對於當晚車禍發生之整體過程之敘述，先於警詢
    中陳稱：「我駕駛自小貨車沿台三線（北向南）行駛於內快
    車道，在肇事地點要迴轉（南向北），當時並未發現有車輛
    ，當我發現時該部機車已撞上我所駕駛自小貨車右前車頭」
    （見96年度他字第1635號卷第15頁），後於本院審理中卻又
    改稱：「當時是剛好紅燈亮了，我要紅燈右轉，我當時是從
    我家要開車到加油站加油，所以是逆向的沿加油站這邊的車
    道開來加油站加油，但是我後來想說要先去買東西，所以就
    右轉過去往里港的方向開去買東西，結果就發生車禍」（見
    本院卷第27頁）。足見其關於當晚駕車之車道、有無迴轉等
    情陳述均完全矛盾，甚且若真如伊後者所述，伊係「右轉」
    往里港方向駛去之際發生車禍，則如何能造成伊所駕駛之自
    小貨車「右前車頭」車損（見96年度他字第1635號卷第28至
    第30頁照片）？可見被告應非當日實際駕駛者，否則豈有上
    開前後完全相反且與事實不符之陳述之可能。
(五)、再查，就當晚證人甲○○之行徑，被告先於偵訊中陳稱：當
    晚我與我先生一同開車出發（見96年度他字第1635號卷第42
    頁），然待其發現此與證人甲○○於同日偵訊中所證稱：是
    在家門前看到有車禍才騎乘機車趕去之語（見上卷第43頁）
    完全不符後，則於第二次偵訊及本院審理中改稱：當天真的
    沒有載甲○○（見上卷第57頁、本院卷第27頁）。亦見被告
    之辯詞確有虛構擅改之情，不足採信。
(六)、雖被告於本院審理中攜一證人鄭志誠前來本院結證稱：當晚
    看到駕駛本件自小貨車之人確係被告（見本院卷第24頁背面
    ），然查，該名證人就其當晚所看到本件自小貨車開車之路
    徑，證稱：小貨車是從另外一邊車道方向轉過來，撞擊的位
    置是貨車的右前面（見本院卷第26頁）等語，業與被告所稱
    ：我是逆向的沿加油站這邊的車道開來加油站加油，之後右
    轉過去往里港的方向開去買東西，結果就發生車禍（見本院
    卷第27頁）之敘述，就駕駛之車道位置、有無迴轉等全不一
    致，是其上開證述是否與事實相符，已啟人疑竇。甚且，就
    其如何被被告邀來本院作證之過程，伊所證稱：「（問：為
    何你跟被告會有接觸？）這件事情之後有一次我經過被告的
    田，我剛巧碰到被告，我有停下來問她到底是怎麼開車的，
    她的田跟我的田距離不遠，是因為這次詢問之下我才認識被
    告，之前我不認識被告。... （問：被告如何找你來作證？
    ）被告是昨天去我朋友那邊找我出庭作證。」（見本院卷第
    25 頁） 等語，不僅與證人即被告配偶甲○○於本院審理中
    結證稱：「（問：如何知道這個人（即證人鄭志誠）？）事
    後，這個人的朋友，剛好住在我的田的旁邊，這個人去找他
    朋友，我剛好在田裡做事，然後我出來，他看到我跟我打招
    呼，那天車禍，你們處理如何，之前我們是同村，有過點頭
    ，比我年輕7 、8 歲有，那天我在田裡的時候，我太太沒有
    在旁邊，... 之後我跟我太太第一次是去田裡，有找到他本
    人，請他出來作證，只有我跟我太太，沒有其他人去，第一
    次去找他有答應，隔天我要再確定一下，只有我自己去，去
    他朋友家裡，」（見本院卷第53頁背面、第54頁）等語不符
    ；亦與被告於本院審理中所稱：「（問：當時開準備程序的
    時候你有說村莊有人看到車禍的情形，你是開庭多久之後去
    跟他說要帶他來開庭？）好像1 月4 日或5 日，我去路上碰
    到證人，我才跟證人講，請他出庭作證。」（見本院卷第27
    頁背面）等語亦不符。另查，被告於本院審理中既稱：發生
    車禍後1 個禮拜，就有朋友跟伊說有人看到車禍（見本院卷
    第27頁背面），則何以在檢察官懷疑被告涉有頂替罪嫌之本
    件長達1 年偵訊期間內，被告始終未曾提出此部完全有利於
    伊之證人，而係直至距離車禍發生後1 年半之本院審理中方
    為提出？是從上開被告、證人甲○○、證人鄭志誠3 人彼此
    間就當晚車禍發生之過程、被告與其配偶如何與證人鄭志誠
    接觸來本院作證之過程等陳述均全不一致觀之，證人鄭志誠
    上開證述應已不可採信。
(七)、綜上，被告上開所辯，均係卸責之詞，委無足取。本件事證
    明確，被告犯行洵堪認定，應予依法論科。
二、核被告丙○○所為係犯刑法第164 條第2 項、第1 項之頂替
    罪。又被告與甲○○為配偶關係，業經本院當庭勘驗被告之
    身分證屬實，故本件被告為其配偶甲○○頂替車禍肇事，依
    刑法第167 條之規定，減輕其刑。被告前後多次頂替行為，
    時間緊接、事件相同，應係出於同一頂替犯意接續而為，僅
    侵害同一法益，為接續犯，論以一罪已足。爰審酌被告為圖
    脫免配偶甲○○之刑責，竟出面頂替，不僅不當阻礙國家刑
    罰權之行使，且有妨礙本件車禍肇責被發覺之虞，且始終飾
    詞否認頂替犯行，致傳喚多名證人以明真象，其耗費司法資
    源，並勾串證人鄭志誠到庭偽證，惡性重大，自應受相當之
    刑事非難；惟念及被告前無任何犯罪之前科紀錄，素行良好
    ，有臺灣高等法院被告前案紀錄表1 紙在卷可查等其他一切
    情狀，爰量處有期徒刑6 月，並諭知易科罰金折算標準。至
    於證人鄭志誠於本院就案情有重要關係事項即被告是否為駕
    駛自小貨車之人乙節，供前具結而有虛偽陳述，涉及偽證罪
    部分，宜由檢察官另行偵辦，附此敘明。
據上論斷，應依刑事訴訟法第299 條第1 項前段，刑法第164 條
第2 項、第1 項、第167 條、第41條第1 項前段，刑法施行法第
1 條之1 ，判決如主文。
本案經檢察官陳鼎文到庭執行職務。
中    華    民    國    98    年    3     月     4    日
                  刑事第一庭    法  官  羅培毓
以上正本證明與原本無異。
如不服本判決應於收受判決後10日內向本院提出上訴書狀，並
應敘述具體理由；其未敘述上訴理由者，應於上訴期間屆滿後
20日內向本院補提理由書（均須按他造當事人之人數附繕本）
「切勿逕送上級法院」。
中    華    民    國    98    年    3     月     4    日
                                書記官  呂坤宗
附錄本件判決論罪科刑法條：
刑法第164 條
藏匿犯人或依法逮捕拘禁之脫逃人或使之隱避者，處2 年以下有
期徒刑、拘役或5 百元以下罰金。
意圖犯前項之罪而頂替者，亦同。


司法院資訊處製作；財團法人民間司法改革基金會備份。
